臺灣新竹地方法院刑事判決
109年度訴字第539號
公  訴  人  臺灣新竹地方檢察署檢察官
被      告  陳志龍





指定辯護人  本院公設辯護人周凱珍
上列被告因違反毒品危害防制條例案件，經檢察官追加起訴（10
9年度毒偵字第1133號），本院判決如下：
    主  文
本件公訴不受理。
    理  由
一、追加起訴意旨略以：被告甲○○於民國108年12月23日中午12
    時許，在不詳處所，以玻璃球燒烤方式，非法施用第二級毒
    品甲基安非他命1次；再於同日下午4時許，在桃園市○○區○○
    路000號5樓之處所，非法施用第一級毒品海洛因1次。嗣為
    警於108年12月23日，採集其尿液送檢驗，結果呈嗎啡、安
    非他命及甲基安非他命陽性反應而查獲。因認被告涉犯毒品
    危害防制條例第10條第1項之施用第一級毒品及同條第2項之
    施用第二級毒品等罪嫌等語。
二、按案件有起訴之程序違背規定之情形者，應諭知不受理之判
    決，刑事訴訟法第303條第1款定有明文。又按此所稱之起訴
    之程序違背規定，係指檢察官提起公訴之訴訟行為於程序上
    有違法律之規定而言。而提起公訴之訴訟行為是否於程序上
    有違法律規定，原則上，固是以起訴時所存在之事項及法律
    規定為判斷，惟檢察官起訴後始發生之情事變更事由，致法
    院不能為實體審理及判決亦屬「起訴之程序違背規定」（最
    高法院109年度台上字第3826號判決意旨參照）。
三、檢察官追加起訴意旨認被告涉犯毒品危害防制條例第10條第
    1項之施用第一級毒品及同條第2項之施用第二級毒品等罪，
    係以被告於警詢及偵查中之供述，並有臺北市政府警察局偵
    辦毒品案件尿液檢體委驗單（檢體編號：142070號）及台灣
    尖端先進生技醫藥股份有限公司109年1月7日出具之濫用藥
    物檢驗報告（報告序號：中山-19號）各1份為佐。惟查：
（一）毒品危害防制條例第20條第1至3項原規定「犯第10條之罪
      者，檢察官應聲請法院裁定，或少年法院（地方法院少年
      法庭）應先裁定，令被告或少年入勒戒處所觀察、勒戒，
      其期間不得逾2月。」、「觀察、勒戒後，檢察官或少年
      法院（地方法院少年法庭）依據勒戒處所之陳報，認受觀
      察、勒戒人無繼續施用毒品傾向者，應即釋放，並為不起
      訴之處分或不付審理之裁定；認受觀察、勒戒人有繼續施
      用毒品傾向者，檢察官應聲請法院裁定或由少年法院（地
      方法院少年法庭）裁定令入戒治處所強制戒治，其期間為
      6個月以上，至無繼續強制戒治之必要為止。但最長不得
      逾1年。」、「依前項規定為觀察、勒戒或強制戒治執行
      完畢釋放後，5年後再犯第10條之罪者，適用本條前2項之
      規定。」，另同條例第23條第1、2項原本規定「依第20條
      第2項強制戒治期滿，應即釋放，由檢察官為不起訴之處
      分或少年法院（地方法院少年法庭）為不付審理之裁定。
      」、「觀察、勒戒或強制戒治執行完畢釋放後，5年內再
      犯第10條之罪者，檢察官或少年法院(地方法院少年法庭)
      應依法追訴或裁定交付審理。」。嗣該條例於109年1月15
      日修正公布，並於109年7月15日施行，修正後之該條例第
      20條第3項修正為「依前項規定為觀察、勒戒或強制戒治
      執行完畢釋放後，3年後再犯第10條之罪者，適用前2項之
      規定。」，同條例第23條第2項修正為「觀察、勒戒或強
      制戒治執行完畢釋放後，3年內再犯第10條之罪者，檢察
      官或少年法院（地方法院少年法庭）應依法追訴或裁定交
      付審理。」。
（二）另依增訂之毒品危害防制條例第35條之1第2款規定：「本
      條例中華民國108年12月17日修正之條文施行前犯第10條
      之罪之案件，於修正施行後，依下列規定處理：二、審判
      中之案件，由法院或少年法院（地方法院少年法庭）依修
      正後規定處理；依修正後規定應為不起訴處分或不付審理
      之裁定者，法院或少年法院（地方法院少年法庭）應為免
      刑之判決或不付審理之裁定。」，查本案係被告於毒品危
      害防制條例上揭規定修正施行前，所犯第10條之罪之案件
      ，並於109年7月3日繫屬本院（見本院卷第7頁），係於修
      正施行前已繫屬於法院，自應適用修正後之規定。
（三）而109年1月15日修正公布、同年7月15日施行之毒品危害
      防制條例第20條第3項規定，犯第10條之罪於觀察、勒戒
      或強制戒治執行完畢釋放後，3年後再犯第10條之罪者，
      適用本條前2項之規定。上開所謂「3年後再犯」，只要本
      次再犯（不論修正施行前、後）距最近1次觀察、勒戒或
      強制戒治執行完畢釋放，已逾3年者，即該當之，不因其
      間有無犯第10條之罪經起訴、判刑或執行而受影響（最高
      法院大法庭109年度台上大字第3826號裁定意旨參照）。
（四）又毒品危害防制條例第24條第1項規定「附命完成戒癮治
      療之緩起訴處分」(下稱「附命緩起訴」）程序（109年1
      月15日修正公布之同條項規定，尚未施行），依現行實務
      見解，犯同條例第10條第1項、第2項之施用第一級或第二
      級毒品罪者，如已完成「附命緩起訴」之戒癮治療，事實
      上已接受等同「觀察、勒戒或強制戒治」執行完畢釋放之
      處遇，則如於同條例第23條第2項所定「3年」内，再犯施
      用第一級或第二級毒品罪，顯現其再犯率甚高，原規劃之
      「附命緩起訴」完成戒癮治療制度功能無法發揮成效，已
      無再次接受「觀察、勒戒或強制戒治」處遇之必要，自應
      依該條例第23條第2項規定之相同法理，逕行追訴（提起
      公訴或聲請簡易判決處刑），而無再依該條例第20條第1
      項重行聲請觀察、勒戒或強制戒治之必要，且此經「附命
      緩起訴」，應以經「附命緩起訴」並完成戒癮治療後，起
      算該「3年」内再犯之期間（最高法院109年度台非字第76
      號、第77號判決意旨參照)。參酌毒品危害防制條例第20
      條之立法理由，施用毒品者未完成「附命緩起訴」之戒癮
      治療，緩起訴處分後經撤銷，其緩起訴處分並未完成，自
      不得解為等同「觀察、勒戒」之處遇已完成，即不得認其
      事實上已接受等同「觀察、勒戒或強制戒治」執行完畢釋
      放之處遇，自無從依此起算3年之再犯期間。　
（五）被告前於104年間，共2次因施用第二級毒品案件，經臺灣
      桃園地方檢察署檢察官分別以104年度毒偵字第2211號、1
      04年度毒偵字第4059號為附命完成戒癮治療之緩起訴處分
      確定，緩起訴期間分別自104年9月22日起至106年3月21日
      止、自105年2月2日起至106年8月1日止，惟被告於緩起訴
      期間內，因未完成戒癮治療之處遇措施，經臺灣桃園地方
      檢察署檢察官分別以105年度撤緩字第79號、105年度撤緩
      字第163號撤銷緩起訴處分，並以105年度撤緩毒偵字第23
      號、105年度撤緩毒偵字第39號分別聲請簡易判決處刑，
      經臺灣桃園地方法院分別以105年度壢簡字第968號判決、
      105年度壢簡字第1725號判決判處罪刑確定，前述戒癮治
      療期間有部分重疊而未曾間斷，應視為一完整戒癮治療計
      劃，被告並未完成前述附命緩起訴戒癮治療之執行，亦從
      未有觀察、勒戒及強制戒治之紀錄等情，有臺灣高等法院
      被告前案紀錄表1份在卷可參。查被告於本件犯行前從未
      因犯施用毒品案件而經送觀察、勒戒或強制戒治執行完畢
      ，且上開附命緩起訴處分亦遭撤銷，被告實際上未完成戒
      癮治療，自難以等同曾受「觀察、勒戒或強制戒治」執行
      完畢視之，而無從依此起算3年之再犯期間，依前揭說明
      ，雖被告於本件犯行前3年內有因犯毒品危害防制條例第1
      0條之罪經起訴、判刑或執行，然因被告未曾因施用毒品
      之行為而經觀察勒戒、戒治或完成「附命緩起訴」之戒癮
      治療之情形，故檢察官就被告本次施用毒品犯行自不得逕
      行起訴。　　　
（六）按本於權力分立原則，法院對檢察官職權行使，應予以尊
      重，雖非謂不得為適度之司法審查，惟對於施用毒品者本
      次所犯如距最近1次觀察、勒戒或強制戒治執行完畢釋放
      後，已逾3年者，檢察官既得本於立法者所賦與之職權裁
      量是否聲請法院裁定觀察、勒戒或為命附條件（現行法僅
      能附命完成戒癮治療）緩起訴處分之多元化處遇，即聲請
      法院裁定機構內之觀察、勒戒並非檢察官所得採取之唯一
      途徑，法院自不能僭越檢察官之職權，逕對施用毒品者裁
      定應予觀察、勒戒或強制戒治。雖修正後之毒品危害防制
      條例第35條之1第2款規定：「審判中之案件，由法院或少
      年法院（地方法院少年法庭）依修正後規定處理；依修正
      後規定應為不起訴處分或不付審理之裁定者，法院或少年
      法院（地方法院少年法庭）應為免刑之判決或不付審理之
      裁定。」另該條款之立法說明亦謂：「若該等案件於修正
      施行前已繫屬於法院或少年法院（地方法院少年法庭）者
      ，『為求程序之經濟，法院或少年法院（地方法院少年法
      庭）應依修正施行後之規定處理，即應依職權為觀察、勒
      戒或強制戒治之裁定』」等語，似欲透過立法說明由法院
      依職權裁定觀察、勒戒或強制戒治，以替代第20條第1項
      、第2項所定應由檢察官提出觀察、勒戒或強制戒治之聲
      請，惟若檢察官之「起訴之程序違背規定」，法院當不能
      「為求程序之經濟」便宜行事，而應嚴守程序上之正義，
      尊重檢察官之裁量權，並保障施用毒品者能獲得妥適並完
      善治療或其他有利戒毒途徑處遇之機會（最高法院109年
      度台上字第3826號判決意旨參照）。
（七）是以，本件依照修正後毒品危害防制條例規定，因不具備
      訴追條件，起訴程序違背規定，應依刑事訴訟法第303條
      第1款規定，為公訴不受理之判決，就新法施行時尚在法
      院審判中之該類案件，屬起訴後因法律修正與實務見解改
      變之情事變更事由，致檢察官起訴欠缺訴追條件之情形，
      且因此時訴訟條件已有欠缺，對被告權益已生重大影響，
      依第35條之1第2款規定立法說明所揭示之理由，亦無從治
      癒此一訴訟條件欠缺之瑕疵，自應以起訴違背程序，由本
      院依刑事訴訟法第303條第1款規定諭知公訴不受理之判決
      ，且依同法第307條之規定，得不經言詞辯論為之。
四、至於本院為公訴不受理判決之諭知後，檢察官仍得依據本次
    修法意旨、具體個案情節、被告家庭工作情形、勒戒處所收
    容情況或徵詢醫療機構之意見，而分別依據毒品危害防制條
    例第20條第1項為聲請觀察、勒戒，或依同法第24條第1項為
    附命完成戒癮治療之緩起訴處分，協助施用毒品者最大可能
    戒除其毒癮，以確保被告權益及毒品危害防制條例規範目的
    ，附此敘明。
五、據上論斷，應依刑事訴訟法第303條第1款、第307條，判決
    如主文。
本案經檢察官廖啟村追加起訴，檢察官鄒茂瑜到庭執行職務。
中    華    民    國   110    年     3    月    10    日
                  刑事第六庭    審判長法  官  馮俊郎
                                      法  官  王子謙
                                      法  官  王榮賓
以上正本證明與原本無異。  
如不服本判決應於收受送達後20日內向本院提出上訴書狀，並應
敘述具體理由；其未敘述上訴理由者，應於上訴期間屆滿後20日
內向本院補提理由書（均須按他造當事人之人數附繕本）「切勿
逕送上級法院」。
中　　華　　民　　國　　110 　年　　3 　　月　　11　　日
                                      書記官  蘇鈺婷